ACORDAO-COMPLETO-2531584

ACÓRDÃO 2753/2022 ATA 15/2022 - PRIMEIRA CÂMARA

Vistos, relatados e discutidos estes autos de representação relacionada a supostas irregularidades na condução da Concorrência 21/0002-CC, pelo Departamento Regional do Serviço Social do Comércio no Amapá (Sesc/AP) ,
ACORDAM os Ministros do Tribunal de Contas da União, reunidos em sessão da Primeira Câmara, diante das razões expostas pelo relator, em:
9.1. conhecer da representação e, com fundamento no art. 106, § 4º, da Resolução-TCU 259/2014, arquivá-la;
9.2. dar conhecimento dos fatos tratados nestes autos ao Sesc/AP, à respectiva unidade de controle interno e à 1ª Vara Cível e de Fazenda Pública de Macapá, para as medidas que julgarem cabíveis;
9.3. considerar prejudicado a medida cautelar requerida pela representante;
9.4. dar ciência desta deliberação à representante.

REPRESENTAÇÃO. Representação referente à licitação com número 12522012, modalidade Concorrência e Uasg 926637 (Objeto: empresa especilizada para construção de condomínios do Sesc  Senac no Município de Santana e houve regularidades e legalidades nesse certame e direcionamento.)

Primeira Câmara

Administração Regional do Sesc no Estado do Amapá (Sesc/AP).

3. Interessados/Responsáveis: não há.

13.1. Ministros presentes: Benjamin Zymler (na Presidência), Walton Alencar Rodrigues (Relator) e Jorge Oliveira.
13.2. Ministro-Substituto convocado: Augusto Sherman Cavalcanti.
13.3. Ministro-Substituto presente: Weder de Oliveira.

WALTON ALENCAR RODRIGUES

Adoto, como Relatório, a instrução elaborada por auditor da Secretaria de Fiscalização de Infraestrutura Urbana, vazada nos termos a seguir transcritos, com a qual anuíram os dirigentes da unidade técnica:
Cuidam os autos de representação, com pedido de cautelar inaudita altera parte, formulada pela empresa Edifica Engenharia Ltda. (CNPJ 23.074.719/0001-72) a respeito de possíveis irregularidades ocorridas no Departamento Regional do Serviço Social do Comércio no Amapá (Sesc/AP) , relacionadas à Concorrência 21/0002-CC destinada à contratação de empresa especializada em engenharia civil com vistas a construir, com recursos próprios, o condomínio Sesc/Senac no município de Santana/AP, no valor orçado de R$ 10.836.969,51.
EXAME DE ADMISSIBILIDADE
Inicialmente, deve-se registrar que a representação preenche os requisitos de admissibilidade constantes no art. 235 e 237 do Regimento Interno do TCU, haja vista a matéria ser de competência do Tribunal, referir-se a responsável sujeito a sua jurisdição, estar redigida em linguagem clara e objetiva, conter nome legível, qualificação e endereço do representante, bem como encontrar-se acompanhada do indício concernente à irregularidade ou ilegalidade.
Além disso, a empresa Edifica Engenharia Ltda. possui legitimidade para representar ao Tribunal, consoante disposto no inciso VII do art. 237 do RI/TCU c/c o art. 113, § 1º, da Lei 8.666, de 21 de junho de 1993. 
Ainda, conforme dispõe o art. 103, § 1º, in fine, da Resolução TCU 259/2014, verifica-se a existência do interesse público no trato da suposta irregularidade/ilegalidade, pois a possibilidade de ter existido falha na condução dos trabalhos da Concorrência 21/0002-CC, desclassificando proposta mais vantajosa para a entidade paraestatal poderia, em tese, causar prejuízo ao Sesc/AP. 
Dessa forma, a representação poderá ser apurada, para fins de comprovar a sua procedência, nos termos do art. 234, § 2º, segunda parte, do Regimento Interno do TCU, aplicável às representações de acordo com o parágrafo único do art. 237 do mesmo RI/TCU.
EXAME TÉCNICO
Consoante o art. 276 do Regimento Interno do TCU, o Relator poderá, em caso de urgência, de fundado receio de grave lesão ao Erário, ao interesse público, ou de risco de ineficácia da decisão de mérito, de ofício ou mediante provocação, adotar medida cautelar, determinando a suspensão do procedimento impugnado, até que o Tribunal julgue o mérito da questão. Tal providência deverá ser adotada quando presentes os pressupostos do fumus boni iuris e do periculum in mora.		
Analisando os elementos apresentados pelo representante, verifica-se não haver nos autos o periculum in mora necessário à sua concessão pelas razões descritas a seguir. Em acréscimo, encontra-se presente o periculum in mora reverso consubstanciado pela assinatura de contrato decorrente da licitação atacada, com as obras iniciadas e em fase incipiente.
As irregularidades suscitadas pela empresa Edifica Engenharia Ltda.
A empresa Edifica Engenharia Ltda. sustenta ter sido indevidamente inabilitada pela comissão de licitação que considerou não atendidos os itens 3.3.2.1-a, 3.3.2.1-d, 3.3.3-a e 3.3.3-d do edital (peça 4, p. 4-5) :
3.3.2. Para atendimento à qualificação técnico-profissional (pessoa física) : 
3.3.2.1 Comprovação da licitante de que dispõe de responsável (eis) técnico (s) , (...) detentor (es) de atestado (s) de responsabilidade técnica, (...) limitadas estas exclusivamente as parcelas da obra de maior relevância técnica e/ou valor significativo do objeto da licitação, a saber:
a) Pele de vidro - sistema de vidro colado, linha citta due ou SIMILAR, perfis de alumínio com tratamento de superfície anodizada cor branco, fita vhb dupla face cor cinza, vidro laminado de segurança 8.38mm (4+0.38+4mm) royal blue 20 com controle solar - Acervo Registrado no CREA de pelo menos 30% da planilha de referência (Planilha sintética) ; 
 (...) 
d) Piso industrial (pavimentação rígida) em concreto armado para estacionamento - Acervo registrado no CREA de pelo menos 30% da planilha de referência (Planilha sintética) ;
 (...) 
3.3.3 Comprovação de Atestado (s) de Capacidade Técnico Operacional, em nome da empresa, expedido por pessoa jurídica de direito público ou privado, que comprove a execução de serviços/obras com características semelhantes ou superior ao objeto desta licitação, bem como tenham executado as parcelas de maior relevância técnica, a saber: 
a) Pele de vidro - sistema de vidro colado, linha citta due ou SIMILAR, perfis de alumínio com tratamento de superfície anodizada cor branco, fita vhb dupla face cor cinza, vidro laminado de segurança 8.38mm (4+0.38+4mm) royal blue 20 com controle solar - Acervo Registrado no CREA de pelo menos 30% da planilha de referência (Planilha sintética) ; 
 (...) 
d) Piso industrial (pavimentação rígida) em concreto armado para estacionamento - Acervo registrado no CREA de pelo menos 30% da planilha de referência (Planilha sintética) ;
No entendimento da representante, os acervos registrados no CREA ou CAU, bem como os atestados que apresentara para comprovar a qualificação técnico-profissional e capacidade técnico-operacional atenderiam plenamente ao solicitado no instrumento convocatório e que a sua inabilitação decorreu de interpretação equivocada da comissão de licitação e do setor técnico que lhe prestara apoio. 
Mais especificamente, a empresa Edifica Engenharia Ltda. afirma que o Sesc/AP deixou de atentar para o fato de que, embora os serviços de seu acervo não sejam exatamente iguais aos descritos nos itens questionados, apresentam similaridade e compatibilidade aos exigidos na licitação, de modo que poderiam ser considerados para efeitos de habilitação técnica.
Sinteticamente, no caso dos itens que tratam de pele de vidro, o Sesc/AP compreendeu que a documentação apresentada pela empresa Edifica Engenharia Ltda. não atenderia às normas técnicas que tratam do assunto e que a descrição dos serviços do acervo da licitante não informa a especificação do tipo de vidro e sua estrutura metálica, sendo que o material da assim denominada pele de vidro jamais pode conter vidro temperado.
Quanto aos itens que tratam de piso industrial, o Sesc/AP ponderou que na documentação apresentada pela empresa Edifica Engenharia Ltda. constam serviços com características inferiores às exigidas no edital da Concorrência 21/0002-CC, não havendo ali um único piso industrial por ela executado com 16 cm de espessura, dotado de malha negativa e fck de 35 MPA.
 Na peça exordial a empresa Edifica Engenharia Ltda. afirmou, ainda, que os itens 3.3.2.1-a e 3.3.3-a, ao indicarem marca e modelo, violam o contido no art. 15, § 7º, inciso I e no art. 25, inciso I, ambos da Lei 8.666/93 e contrariam a jurisprudência do TCU. Considerou que o valor excessivo a título de caução cobrada das licitantes, R$ 541.848,47 (cf. peça 1, p. 54-55 e p. 84) caracterizaria "nítido direcionamento ou privilégio" restritivos à busca da ampla competição. Disse também ter ingressado na justiça com mandado de segurança com vistas a anular a Concorrência 21/0002-CC. 
Finalmente, a representante pleiteou junto ao TCU a suspensão cautelar, inaudita altera parte, da Concorrência 21/0002-CC.
Breve relato do andamento da Concorrência 21/0002-CC
Para a melhor compreensão do caso e melhor leitura do tópico de análise mais adiante, é necessário destacar os principais acontecimentos da Concorrência 21/0002-CC.
No dia 2/7/2021 a comissão de licitação, formada pela Sra. Alana de Andrade Soares (Presidente) , Sr. Cristiano Jorge Silva dos Anjos (Membro) e Sr. Cássio Felipe Alves Brandão dos Santos (Membro/Suplente) iniciaram a sessão de recebimento dos documentos das licitantes (peça 1, p. 94-96) . No uso das prerrogativas do item 8.2-a do instrumento convocatório (peça 4, p. 14) inverteram-se as fases da concorrência, de modo que se abriram inicialmente os documentos contendo as propostas de preços das concorrentes que acudiram ao certame: Santa Rita Engenharia Ltda. (CNPJ 83.308.593/0001-85) , Edifica Engenharia Ltda. (CNPJ 23.074.719/0001-72) e Senenge Construção Civil e Serviços Ltda. (CNPJ 00.654.914/0001-76) . A Tabela 1 abaixo contém as propostas de preços das licitantes e respectivos descontos proporcionais em relação ao valor orçado pelo Sesc/AP, R$ 10.836.969,51.
Tabela 1. Propostas de preços das concorrentes.
	Concorrente
	Proposta (R$) 
	Desc. prop.

	Senenge Construção Civil e Serviços Ltda.
	9.236.474,54
	14,8%

	Edifica Engenharia Ltda.
	9.338.466,31
	13,8%

	Santa Rita Engenharia Ltda.
	9.362.657,93
	13,6%

Naquela sessão as licitantes formularam diversas questões em que apontavam falhas e erros nas propostas de preços umas das outras. A sessão fora então suspensa e as questões submetidas ao Departamento de Obras do Sesc/AP para emitir parecer conclusivo e subsidiar os trabalhos da comissão de licitação.
No dia 8/7/2021 ocorreu a segunda sessão dos trabalhos da Concorrência 21/0002-CC em que a comissão de licitação, amparada na análise do Departamento de Obras do Sesc/AP, julgou classificadas as propostas das empresas Santa Rita Engenharia Ltda. e Senenge Construção Civil e Serviços Ltda. e julgou desclassificada a proposta da empresa Edifica Engenharia Ltda. (peça 1, p. 88-89) . Inconformada com o resultado, a empresa Edifica Engenharia Ltda. recorreu da decisão.
Ao debruçar-se sobre os argumentos do recurso da Edifica Engenharia Ltda., tanto o Departamento de Obras do Sesc/AP, quanto a comissão de licitação, consideraram por bem conhecê-los e dar-lhes provimento, sem prejuízo de que a concorrente apresentasse as justificativas para os preços de itens acima dos de referência e declaração de exequibilidade para aqueles itens com descontos maiores que 30% (peça 1, p. 90-93) .
Saneadas todas as pendências da proposta de preços da empresa Edifica Engenharia Ltda., no dia 5/8/2021 a comissão de licitação declarou classificadas as três empresas e respectivas propostas de preços, na ordem de classificação exibida na Tabela 1 e abriu o prazo para interposição de recursos.
As empresas Edifica Engenharia Ltda. e Santa Rita Engenharia Ltda. questionaram a decisão da comissão de licitação exarada no dia 5/8/2021. Especificamente, a empresa Santa Rita arguiu a falta de validade do acervo técnico da empresa Edifica em relação aos serviços de pele de vidro e piso industrial de que tratam os itens 3.3.2.1-a, 3.3.2.1-d, 3.3.3-a e 3.3.3-d do edital.
Conforme se vê à peça 1, p. 215-216, o Departamento de Obras do Sesc/AP, na pessoa do Sr. Raionil Francisco Lemos Pontes, posicionou-se favoravelmente a tornar inaproveitável os documentos da empresa Edifica, para efeitos de comprovação de ter executado os serviços de pele de vidro e piso industrial segundo as especificações do edital. A empresa Senenge Construção Civil e Serviços Ltda. também fora considerada inabilitada (ver peça 1, p. 104-109) .
Amparada nos pareceres jurídico e do Departamento de Obras do Sesc/AP, no dia 2/9/2021 (peça 1, p. 112-113) , a comissão de licitação julgou inabilitadas as empresas Senenge e Edifica. Seguindo a ordem de classificação, abriu o envelope de habilitação da empresa Santa Rita Engenharia Ltda.
Nova sessão dos trabalhos ocorreu no dia 10/9/2021 (peça 1, p. 83) em que a comissão de licitação declarou a empresa Santa Rita Engenharia Ltda. vencedora da Concorrência 21/0002-CC. Seguiram-se diversos questionamentos das empresas Senenge e Edifica em relação à habilitação da empresa Santa Rita, todos considerados improcedentes pelo Sesc/AP (cf. peça 1, p. 110-111, p. 185-186) .
Seguiu-se que, no dia 20/9/2021 a empresa Edifica entrou com recurso contra a decisão que a inabilitara (peça 1, p. 187-211 e peça 9) , conhecido pela comissão de licitação que lhe negou o mérito no dia 29/9/2021 (peça 7, p. 4-7) .
Por fim, no dia 5/10/2021 a comissão de licitação proferiu o julgamento final em que declarou inabilitadas as empresas Senenge Construção Civil e Serviços Ltda. e Edifica Engenharia Ltda. e declarou a empresa Santa Rita Engenharia Ltda. a vencedora da Concorrência 21/0002-CC (peça 7, p. 23) .
No dia 22/10/2021 o Sesc/AP celebrou com a empresa Santa Rita Engenharia o Contrato AP-2021-OP-001, com início das obras ocorrendo quatro dias depois (peça 7, p. 24 e peça 8) .
Inconformada com o resultado do certame, em 3/11/2021 a empresa Edifica ingressou com mandado de segurança na 1ª Vara Cível e de Fazenda Pública de Macapá com vistas à suspensão da Concorrência 21/0002-CC. A juíza titular que julgara o caso. Mma. Liége Cristina Gomes, deferiu liminar para suspender o certame (peça 1, p. 64-69) . Após cerca de três semanas de iniciadas as obras, por força dessa liminar, no dia 18/11/2021 o Sesc/AP declarou a paralisação das obras (peça 8) .
Face a agravo de instrumento interposto pela empresa Santa Rita em face da decisão que concedera a liminar, no dia 17/12/2021 deferiu-se nova liminar suspendendo a liminar agravada. A suspensão da liminar no mandado de segurança se deu em face de arguição de não cabimento da via escolhida (mandado de segurança) e não em razão de matéria fática (peça 1, p. 70-77) .
Finalmente, no dia 9/2/2022, ao recepcionar ação anulatória de procedimento licitatório ajuizada pela Edifica, ao considerar "patente o perigo do dano, no caso de prosseguimento do certame" e inexistir o "perigo de irreversibilidade da medida, uma vez que não há notícias de que a obra iniciou ou que já está em andamento adiantado que possa tornar ineficaz esta medida", a titular da 1ª Vara Cível e de Fazenda Pública de Macapá deferiu a tutela de urgência antecipada para determinar a imediata suspensão da concorrência e de todos os atos supervenientes à decisão de inabilitação da empresa Edifica, bem como do contrato firmado, além, de citar os réus para, em assim desejando, contestarem a ação (peça 1, p. 329-335) . 
Análise preliminar
Preliminarmente, registre-se a obtenção das peças 7 e 8 a partir de consulta ao site https://www.sescamapa.com.br/ ocorrida no dia 9/3/2022.
Os serviços sociais autônomos, dentre os quais pertence o Sesc e seu departamento regional no Amapá, são entidades paraestatais, sem fins lucrativos e criadas por lei. Como desempenham atividades consideradas de relevante interesse, recebem a oficialização do Poder Público, que lhes fornece a autorização legal para arrecadarem, de forma compulsória, recursos junto à determinada parcela da sociedade para deles se utilizarem com vistas à manutenção de suas atividades. São as denominadas contribuições parafiscais.
Por gerirem recursos públicos provenientes de contribuições parafiscais (compulsórias) , conforme preceitua o art. 70, parágrafo único, da Constituição Federal e o art. 5º, inc. V, da Lei 8.443/92, os serviços sociais autônomos estão sujeitos a prestar contas e a auditorias externas, além do que suas licitações, contratações e seleções públicas de pessoal podem ser objeto de representações e denúncias junto ao TCU.
Tratando-se de licitações e contratos, é entendimento do TCU, a partir da Decisão Plenária 907/1997, rel. Min. Lincoln Magalhães da Rocha, que as entidades dos serviços sociais autônomos não estão vinculadas ao estrito cumprimento da Lei 8.666/1993, mas devem observar seus próprios regulamentos (no presente caso, a Resolução Sesc 1.252/2012 à peça 9) , que deverão ser compatíveis como os princípios do art. 37, caput, da Constituição Federal. Consequentemente, a lei de licitações deverá ser observada se houver lacuna ou não existir regra específica nos regulamentos internos ou se algum dispositivo violar os princípios gerais da Administração Pública, os específicos relativos a licitações ou à execução de despesa.
Do exposto, as deliberações do TCU alcançam as entidades do assim chamado "sistema S". A presente análise recorrerá, sobretudo, a essas deliberações, os princípios constitucionais que regem a matéria, ao regulamento de que trata a peça 9 e, subsidiariamente, à Lei 8.666/93.
Análise do eventual descumprimento dos itens 3.3.2.1-a e 3.3.3-a  (pele de vidro) 
Com o propósito de comprovar a execução de serviços similares aos exigidos nos itens 3.3.2.1-a e 3.3.3-a do instrumento convocatório, a empresa representante forneceu o registro fotográfico à peça 1, p. 29-31 e p. 47, o atestado à peça 1, p. 32 (reproduzido na Tabela 2, naquilo que interessa à análise) e as notas fiscais presentes à peça 1, p. 35-37, que contêm informações sobre o vidro utilizado em uma obra para o Ministério Público do Amapá. 
Tabela 2. Painel de vidro da segunda etapa do Complexo Cidadão pertencente ao MP/AP.
	Serviço
	Unid.
	Quant.

	3.0 Paredes e painéis
		
	 (...) 
		
	3.3 Painel em vidro temperado incolor (tipo pele de vidro) com 10 mm de espessura
	m2
	156,10

	 (...) 
		
Tabela 3. Material utilizado na construção do Complexo Cidadão (peça 1, p. 35-37) .
	Descrição do produto
	Unid.
	Quant.

	 (...) 
		
	Silicone neutro 2800 incolor
	unid.
	60

	Fita dupla face (...) 
	rolo
	38

	Braço Cittá Due s/ver c/ 91 mm (...) 
	par
	20

	 (...) 
		
	Vidro laminado 4+4 incolor 1,60 X 2,25
	unid.
	50

	Perfis para esquadria tipo pele de vidro linha Cittá Due e acessórios e vidro laminado incolor 4+4 no valor de R$ 77.207,38 s/desconto
	vb.
	1

Baseando-se em doutrina e em julgados do TCU, a exemplo do Acórdão 1847/2012-TCU-Plenário, rel. Min. Aroldo Cedraz - segundo o qual a comprovação de habilitação técnica para execução de dada obra pode ser efetuada por meio da apresentação de atestados que demonstrem a execução de objeto do mesmo gênero e complexidade superior ao que se pretende contratar, consoante autoriza o comando contido no §3º do art. 30 da Lei 8.666/1993 - a empresa Edifica Engenharia Ltda. arguiu que a análise técnica sobre o acervo por ela apresentado com o objetivo de comprovar a execução anterior de pele de vidro como exigida no edital, deveria pautar-se segundo critérios de compatibilidade entre os serviços pretéritos e o licitado e ser entendido como condição de similaridade e nunca de igualdade (peça 1, p. 47) .
Conforme se vê nas descrições acima, prospera a argumentação da representante, uma vez que há similaridade entre os serviços por ela executado anteriormente e o exigido no instrumento convocatório da Concorrência 21/0002-CC.
De acordo com a peça 1, p. 137 (Termo de Referência, Anexo I do edital, peça 1, p. 133-152) o Sesc/AP especificou o serviço como sendo um sistema de vidro colado, linha citta due ou similar, perfis de alumínio com tratamento de superfície anodizada cor branco, fita VHB dupla face cor cinza, vidro laminado de segurança 8.38mm (4+0.38+4mm) royal blue 20 com controle solar - Acervo Registrado no CREA de pelo menos 30% da planilha de referência (Planilha sintética) .
Apesar de a empresa Edifica ter considerado que a descrição acima contém indicação de marca e modelo (ver parágrafo 3 desta instrução) , não há nada aí que confirme tal afirmação. Linha Cittá Due nada mais é do que um conjunto de sistemas de fachada cortina do tipo stick (bastão) , que possibilitam a instalação de vidros colados com silicone estrutural ou encaixilhados. Embora a descrição contenha detalhes impertinentes, o Sesc/AP permitiu a comprovação por meio de execução anterior de sistema similar, de modo a não remanescer a irregularidade suscitada.
Análise do eventual descumprimento dos itens 3.3.2.1-d e 3.3.3-d (piso industrial) 
Com o propósito de comprovar a execução de serviços similares aos exigidos nos itens 3.3.2.1-d e 3.3.3-d do instrumento convocatório, a empresa forneceu o atestado à peça 1, p. 33 que trata da construção de uma quadra poliesportiva coberta pertencente ao Sesc/AP, reproduzido na Tabela 4, naquilo que interessa à análise. Além daquele atestado, incluiu o serviço de item 8.2 pertencente da obra do Complexo Cidadão pertencente ao MP/AP (peça 1, p. 48-49) , reproduzido na Tabela 5, naquilo que interessa à análise.
Segundo a empresa Edifica, os serviços guardam similaridade aos correspondentes do edital, "pois sua tipologia executiva é de um piso industrial" (peça 1, p. 48) 
Tabela 4. Piso executado pela empresa Edifica numa quadra poliesportiva do Sesc/PA.
	Serviço
	Unid.
	Quant.

	24.0 Pavimentações internas
		
	 (...) 
		
	24.2 Execução de base para piso para quadra de esportes, confeccionado em concreto fck 25MPA na espessura de 8 cm, armado com malha Gerdau Q396
	m2
	649,00

	 (...) 
		
Tabela 5. Piso executado pela empresa Edifica na segunda etapa do Complexo Cidadão.
	Serviço
	Unid.
	Quant.

	8.0 Calçamento
		
	 (...) 
		
	8.2 Execução de piso em concreto, espessura de 10 cm, desempenado, acesso a veículos, entrada principal
	m3
	312,07

	 (...) 
		
	8.2.3 Armação com malha soldável pop 15 X 15 cm 
	m2
	440,00

	8.2.4 Concreto estrutural usinado fck 20 MPa bombeado
	m3
	44,00

Acrescentou, ainda, que o piso industrial se assemelha à construção de uma laje de concreto armado e que a escolha do material a ser empregado depende da utilização, podendo variar de concreto usinado do tipo fck 20, 25, 30, 35 ou 40 MPa, de acordo com a resistência exigida.
A empresa Edifica também questionou, sem resposta da comissão de licitação, a validade do atestado correspondente e fornecido pela empresa Santa Rita (peça 1, p. 51 e reproduzido, no que interessa, na Tabela 6) , por considerar não haver evidências que demonstre o emprego de concreto armado. 
Tabela 6. Atestado da empresa Santa Rita acerca de piso industrial.
	Serviço
	Unid.
	Quant.

	6 Pavimentação
		
	6.1 Concreto fck 35 MPa alisado, espessura 15cm com junta de dilatação
	m3
	900,00

	 (...) 
		
 O Sesc/AP considerou que nenhum dos pisos executados pela empresa Edifica (Tabela 4 e Tabela 5) atenderia à seguinte descrição (peça 1, p. 6) : piso industrial com 16 cm de espessura, com malha negativa e concreto fck de 35MPA. Além disso, conforme a peça 1, p. 216, o Departamento de Obras do Sesc/AP considerou que os serviços executados pela empresa Edifica são distintos da descrição do orçamento de referência: piso industrial com concreto armado de fck=35 MPa, treliça de 0,06X12m, tela pop de 4,2mm e acabamento em Epoxi.
Piso industrial é caracterizado por resistir a cargas estáticas e dinâmicas de valores altos. Por isso mesmo, é utilizado em locais de grande movimentação de veículos e de cargas, a exemplo de estacionamentos, fábricas, galpões de armazenamento etc. Sua execução sem levar em conta as especificações de projeto necessárias a suportar as cargas a que será submetido certamente resultará na redução de sua vida útil e na formação de fissuras, trincas e outras patologias no piso. É crucial, portanto, que o valor do fck de projeto seja fielmente obedecido. Afinal, seu valor indica a resistência característica à compressão, de modo que, em tese, quando submetidos a testes estáticos e dinâmicos de aumento de carga de compressão, um corpo de prova feito em concreto fck de 20MPA sofrerá rupturas antes daquele feito com concreto de fck de 35MPA. Ademais, é mais difícil executar um pavimento com concreto mais resistente, que geralmente sofre maiores retrações e requer maior expertise para sua execução, se comparado a concretos de menor resistência mecânica.
Portanto, justifica-se exigir da licitante a demonstração de ter executado serviço equivalente ou superior. No caso em questão, conforme mostram a Tabela 4 e Tabela 5, os serviços realizados pela empresa Edifica não atendem a contento aquilo que o Sesc/AP pretende ver construído. Não procede, assim a alegação de que fora inabilitada indevidamente quanto a esse item específico.   
Porém, considerando que o atestado apresentado pela empresa Santa Rita (peça 1, p. 51 e reproduzido, no que interessa, na Tabela 6) não comprova que o piso foi executado em concreto armado e, por isso mesmo, não poderia, em tese, ser considerado comprobatório de a licitante ter executado serviço similar o exigido, será proposto ouvir em oitiva o Sesc/AP para que esclareça os motivos da sua aceitação.
De fato, seria de esperar 	que na descrição do serviço do atestado à peça 1, p. 51 houvesse alguma menção aos elementos constitutivos do concreto armado, a exemplo de armaduras de telas metálicas, barras de transferência, espaçadores, etc. de modo a não restarem dúvidas de que se trata de piso em concreto armado.
Análise do valor cobrado a título de caução
O art. 56 da Lei 8.666/93 estabelece que:
Art. 56.  A critério da autoridade competente, em cada caso, e desde que prevista no instrumento convocatório, poderá ser exigida prestação de garantia nas contratações de obras, serviços e compras.
§ 1o  Caberá ao contratado optar por uma das seguintes modalidades de garantia:     
I - caução em dinheiro ou em títulos da dívida pública, devendo estes ter sido emitidos sob a forma escritural, mediante registro em sistema centralizado de liquidação e de custódia autorizado pelo Banco Central do Brasil e avaliados pelos seus valores econômicos, conforme definido pelo Ministério da Fazenda;   
 (...) 
§ 2o  A garantia a que se refere o caput deste artigo não excederá a cinco por cento do valor do contrato e terá seu valor atualizado nas mesmas condições daquele, ressalvado o previsto no parágrafo 3o deste artigo. 
§ 3o  Para obras, serviços e fornecimentos de grande vulto envolvendo alta complexidade técnica e riscos financeiros consideráveis, demonstrados através de parecer tecnicamente aprovado pela autoridade competente, o limite de garantia previsto no parágrafo anterior poderá ser elevado para até dez por cento do valor do contrato.
 (...) 
Como 5% de R$ 10.836.969,51 (valor orçado do objeto da Concorrência 21/0002-CC) corresponde a R$ 541.848,47, e esta é a mesma importância cobrada a título de caução pelo Sesc/AP, não prospera a alegação sobre a abusividade desse valor alegada pela representante.
CONCLUSÃO
O documento constante da peça 1 deve ser conhecido como representação, por preencher os requisitos previstos nos arts. 235 e 237, inciso VII do Regimento Interno/TCU, c/c o art. 113, § 1º, da Lei 8.666/1993 e no art. 103, § 1º, da Resolução TCU 259/2014. 
No que tange ao requerimento de medida cautelar, inaudita altera parte, entende-se que este não deve ser acolhido, por não estar presente nos autos os requisitos do periculum in mora, diante do encerramento do certame e por restar evidenciado o periculum in mora reverso.
Embora a representante possa ter alguma razão, no que diz respeito à pele de vidro, isto é, que ela fora indevidamente inabilitada sob a alegação de que não comprovara ter executado serviço similar ao exigido na Concorrência 21/0002-CC, não se pode dizer o mesmo sobre o piso industrial, porque as especificações de resistência do concreto nos atestados por ela apresentados são aquém das estabelecidas no edital do certame. Por essa razão, não prospera, in totum, a arguição pretendida pela empresa Edifica de que fora indevidamente inabilitada na Concorrência 21/0002-CC.
A princípio, há a possibilidade de a empresa vencedora da Concorrência 21/0002-CC, Santa Rita Engenharia Ltda., ter sido habilitada inapropriadamente, uma vez que o atestado de qualificação técnica fornecido por ela a respeito da execução de piso industrial não preenche as exigências do instrumento convocatório à licitação. Diante disso, concluiu-se pela necessidade de ouvir em oitiva o Sesc/AP para que esclareça o assunto.
PROPOSTA DE ENCAMINHAMENTO
Ante todo o exposto, submetem-se os autos à consideração superior, propondo:
a) conhecer da presente representação, satisfeitos os requisitos de admissibilidade previstos nos arts. 235 e 237, inciso VII, do Regimento Interno deste Tribunal, c/c art. 113, § 1º, da Lei 8.666/1993 e no art. 103, § 1º, da Resolução TCU 259/2014; 
b) indeferir o requerimento de medida cautelar, inaudita altera parte, formulado pela empresa Edifica Engenharia Ltda. (CNPJ 23.074.719/0001-72) , tendo em vista a ausência dos pressupostos necessários para sua concessão e a presença do periculum in mora reverso;
c) realizar a oitiva do Sesc/AP, com amparo no art. 250, inciso V, do Regimento Interno/TCU, para que, no prazo de quinze dias, se pronuncie quanto ao seguinte ponto relativo à Concorrência 21/0002-CC:
c.1) aceitar atestado de execução de piso industrial fornecido pela empresa Santa Rita Engenharia Ltda. (CNPJ 83.308.593/0001-85) em desconformidade às exigências dos itens 3.3.2.1-d e 3.3.3-d, uma vez que nele não há menção a concreto estrutural;
realizar, nos termos do art. 250, V, do Regimento Interno/TCU a oitiva da empresa Santa Rita Engenharia Ltda. (CNPJ 83.308.593/0001-85) para, no prazo de quinze dias, manifestar-se, caso queira, sobre o fato constante no subitem "c.1" retro mencionado;
diligenciar, com fundamento nos arts. 157 e 187 do Regimento Interno do TCU, o Sesc/AP, para que, no prazo de até quinze dias, encaminhe cópia do orçamento base da Concorrência 21/0002-CC e respectivas composições de custos unitários;
alertar o Sesc/AP quanto a possibilidade de o TCU vir a determinar a suspensão de ato ou procedimento impugnado, caso haja indicativo de afronta às normas legais e/ou possibilidade de ocorrência de prejuízos à instituição, bem como quanto à possibilidade de o TCU vir a determinar o retorno de fase do certame, caso confirmadas as irregularidades indicadas neste processo;
encaminhar cópia da presente instrução ao Sesc/AP e à empresa Santa Rita Engenharia Ltda. (CNPJ 83.308.593/0001-85) para subsidiar suas manifestações.

Ruben Bemerguy (192/OAB-AP).

Não atuou.

REPRESENTAÇÃO. CONHECIMENTO. AUSÊNCIA DOS REQUISITOS RELACIONADOS AO RISCO, À RELEVÂNCIA E À MATERIALIDADE. CIÊNCIA DOS FATOS À UNIDADE JURISDICIONADA E AO RESPECTIVO ÓRGÃO DE CONTROLE INTERNO PARA AS PROVIDÊNCIAS PERTINENTES. CIÊNCIA DA REPRESENTANTE

REPRESENTAÇÃO (REPR)

Secretaria de Fiscalização de Infraestrutura Urbana (SeinfraUrb).

Trata-se de representação formulada pela empresa Edifica Engenharia Ltda., a respeito de supostas irregularidades na Concorrência 21/0002-CC, realizada pelo Departamento Regional do Serviço Social do Comércio no Amapá (Sesc/AP) , destinada à construção do condomínio do Sesc/Senac no município de Santana/AP, no valor estimado de R$ 10.836.969,51.
Na inicial, a representante requer a adoção de medida cautelar, no sentido da suspensão do procedimento licitatório, com posterior determinação da anulação do certame ou do contrato eventualmente assinado, para que "a representante concorra em certame licitatório, em igualdade de condições com os demais concorrentes (...) "
Conheço da representação, porquanto atendidos os pressupostos do art. 237, inciso VII, do Regimento Interno do TCU, c/c o art. 113, § 1º, da Lei 8.666/1993. 
No mérito, entendo que não foram atendidos os requisitos relacionados ao risco, à relevância ou à materialidade das ocorrências indicadas pela representante, consoante previsto no art. 106 da Resolução-TCU 259/2014.
Nesse sentido, ressalto que grande parte dessas ocorrências foram afastadas pela Secretaria de Fiscalização de Infraestrutura Urbana (SeinfraUrb) , remanescendo a suspeita de uma única irregularidade, relacionada à aceitação de atestado de execução de piso industrial fornecido pela empresa declarada vencedora do certame (Santa Rita Engenharia Ltda.) .
Tal irregularidade não está comprovada nos autos e dependerá de medidas saneadoras por parte desta Corte de Contas, sem que haja indícios de prejuízo aos cofres do Departamento Regional do Serviço Social do Comércio no Amapá (Sesc/AP) , tampouco de que eventual prejuízo excederá o limite definido no art. 6º, inciso I, e art. 17, inciso II, da IN-TCU 71/2012.
Sendo assim, considerando que a representação objeto do art. 237, inciso VII, do Regimento Interno do TCU não se presta a atender interesses meramente particulares, bem assim que a representante ingressou com "Ação Anulatória de Procedimento Licitatório", junto à 1ª Vara Cível e de Fazenda Pública de Macapá, com fulcro no art. 106, § 4º, inciso II, § 6º, inciso I, da Resolução-TCU 259/2014, julgo prejudicado o requerimento de medida cautelar formulado pela representante e determino à unidade técnica que dê conhecimentos dos fatos aqui tratados ao Sesc/AP, à respectiva unidade de controle interno e à 1ª Vara Cível e de Fazenda Pública de Macapá, para as medidas que julgarem cabíveis, com posterior arquivamento dos autos e ciência desta deliberação à representante e demais interessados.
Voto, pois, por que o Tribunal acolha a minuta de acórdão que submeto à deliberação deste Colegiado.
TCU, Sala das Sessões, em 17 de maio de 2022.
WALTON ALENCAR RODRIGUES 
Relator